臺灣臺中地方法院刑事判決　　　　　　　　　　　　　九十年度訴字第一九七號
　　公　訴　人　臺灣臺中地方法院檢察署檢察官
　　被　　　告　丙○○
　　選任辯護人　李東炫
右列被告因誣告案件，經檢察官提起公訴（九十年度偵字第一二四九四號），本院判
決如左：
    主  文
丙○○無罪。
    理  由
一、公訴意旨略以：被告丙○○與告訴人乙○○二人係同居住在臺中市文心國宅內，
    被告丙○○明知告訴人乙○○並未侵吞公款，亦未於出庭時為偽證，竟基於使乙○○受刑事處分之概括犯意，連續於民國八十九年間向臺灣臺中地方法院檢察署
    提出告訴，誣告「乙○○於民國八十七年三月間，臺中市文心國宅Ａ區Ａ１棟住
    戶，趁每人繳納新臺幣（下同）二千元公基金，原由前任管理委員會主委黃亦昉
    管理，後改由被告乙○○管理，豈料乙○○竟意圖為自己不法之所有，侵占此筆
    款項，並侵占社區工程藍圖五百二十四張」，誣告乙○○犯有侵占罪嫌。又誣告
    「陳宗義、乙○○二人於民國八十八年九月二十八日，本院刑事庭法官開庭審理
    八十八年度易字第二四０五號被告林君英竊占案件時，均出庭具結證明林君英所
    佔用坐落臺中市○○路○段五六六之五號十二樓之三之「文心國宅」壹戶，係供
    該管理委員會作辦公室之用，並見該辦公室未有私掛中臺代書事務所之招牌云云
    。惟查，臺中市政府國宅局並未同意將該戶供文心國宅Ａ區住戶管理委員會或林
    君英個人使用，實際上林君英係意圖為自己不法之利益，竊占該戶開設中臺代書
    事務所」，誣告陳宗義、乙○○涉有偽證罪嫌。分別經臺灣臺中地方法院檢察署
    以八十九年偵字第七六五三號、第一三五六九號案件偵查後，為不起訴處分確定
    。因認被告丙○○連續涉犯有刑法第一百六十九條第一項之誣告罪嫌云云。
二、按犯罪事實應依證據認定之，無證據不得推定其犯罪事實；又不能證明被告犯罪
    者，應諭知無罪之判決，刑事訴訟法第一百五十四條、第三百零一條第一項分別
    定有明文。又認定不利於被告之事實，須依積極證據，苟積極證據不足為不利於
    被告事實之認定時，即應為有利於被告之認定，更不必有何有利之證據。此最高
    法院三十年上字第八一六號著有判例。又刑法第一百六十九條第一項誣告罪之構
    成，須具有意圖他人受刑事處分或懲戒處分之要件，如其報告之目的，在求判明
    是非曲直，並無使人受刑事或懲戒處分之請求，即與誣告罪之構成要件不符，最
    高法院亦著有五十五年台上字第八八八號判例可參；而誣告罪之成立，以明知所
    告事實之虛偽為要件，若輕信傳說懷疑誤告，或誤認有此事實，或以為有此嫌疑
    ，縱令所告不實，因其缺乏誣告故意，自不得遽指為誣告。且所訴之事實未能積
    極的證明為虛偽，則祇能以證據不充分之故，為被誣告人未予判罪之原因，自不
    能據以推定告訴人所訴為誣告；故告訴人所訴事實，不能證明其係實在，對於被
    訴人為不起訴處分確定者，是否構成誣告罪，尚應就其有無虛構誣告之故意以為
    斷，並非當然可以誣告罪相繩，此復有最高法院二十年上字第二五三號、二十年
    上字第七一七號、二十年上字第三０七號及五十九臺上字五八一號判例可資參照
    。
三、本件公訴人認被告丙○○連續涉犯刑法第一百六十九條第一項之誣告罪嫌，無非
    係以上開事實，業據告訴人乙○○指述綦詳，並有被告丙○○所告發之案件，經
    臺灣臺中地方法院檢察署分案偵查結果，均為不起訴處分確定，有該署八十九年
偵字第七六五三號、第一三五六九號不起訴處分書在卷可按，為其論據。惟訊據
    被告丙○○則堅決否認有何誣告之犯行，辯稱：伊所告發之事實均為客觀存在之
    事實，並未虛捏事實，伊當初告發乙○○涉及侵占罪是因乙○○於八十七年九月
    二十日自文心國宅Ａ１棟前任委員黃亦昉接交公基金二萬三千五百七十六元，詎
    於八十八年二月份乙○○委託丁○○清潔大樓太平梯走道，丁○○完成工作後，
    乙○○竟向丁○○稱公基金已拿去還債，拒絕支付六千元清潔費與丁○○，但查
    乙○○自八十七年九月二十日接任至八十八年二月委託丁○○清潔大樓期間，乙○○僅於八十七年十月一日及八十八年三月八日分別支出二百五十元配鎖費及一
    百二十元起電器費用，是乙○○理應有足夠公基金支付六千元清潔費，然其竟無
    理拒付，伊逐根據此事實認乙○○涉嫌侵占公基金。至侵占工程藍圖部分，伊於
    檢舉函中已指明乙○○已將工程藍圖歸還委員會，而前開不起訴處分書亦認定「
    建築設計藍圖五四二張，因先前無處保管，是以交被告（即乙○○）保管」，可
    知乙○○確曾佔有建築藍圖一段期間後，始將之歸還委員會，果伊欲虛構事實誣
    陷乙○○，逕可將乙○○已歸還工程藍圖乙事隱匿，故伊純係依事實陳述，並無
    虛假。再者，乙○○於本院八十八年度易字第二四０五號林君英被訴侵占案件審
    理時，到庭證稱林君英所佔用坐落於臺中市○○路○段五六六之五號十二樓之三
    之文心國宅乙戶，係供管理委員會作辦公室之用，並見該辦公室未有私掛中臺土
    地代書事務所之招牌。但查，前開房屋事實上並非供管理委員會使用，已經本院
    八十八年度易字第二四Ｏ五號判決確認在案，至該房屋掛有中臺土地代書事務所
    招牌乙事，因林君英除遷入辦公設備外，並僱請兩位職員，足令人認係襄助林君
    英之代書業務，此外，復有證人甲○○可資證明前開房屋掛有中臺土地代書事務
    所招牌。因此，乙○○既表示有參與管理委員會事務，卻陳稱未見掛有中臺土地
    代書事務所招牌，足令被告認乙○○隱瞞事實，在法庭上為虛偽陳述，是伊據此
    提出申告，亦無虛構事實陷人於罪之行為等語。
四、本院查：（一）、觀諸被告於偵查中所提之文心國宅Ａ１棟「本棟基金收支表」
    （詳見八十九年度發查字第一九二四號偵卷第二十九頁），其上載明「製作日期
    為八十七年九月二十日，結餘金額為二萬三千五百七十六元，ＰＳ１如有疑問請
    向十三樓之二洪老師詢問」，由上列記載可知，告訴人乙○○於八十七年九月二
    十日確自黃亦昉接交公基金二萬三千五百七十六元。再觀乎被告所提之「住戶繳
    交收支明細表」，其上記載「公告日期八十九年二月三日，八十七年十月一日支
    出配鎖費二百五十元」，是自八十七年九月二十日乙○○接續保管公基金起，迄
    八十八年二月止，該項公基金僅支出二百五十元，應仍結餘二萬三千三百二十六
    元。然證人丁○○於本院審理期間到庭證稱：「八十八年農曆過年一、二月間，
    他（指乙○○）有委託我清潔大樓，我負責我自己住的那一棟樓，工資六千元，
    負責清潔完畢，工資一直催討一、二個月後告訴人（即乙○○）才給我，當時他
    說不方便給我，他一拖再拖，但我沒有與他發生爭執。我哥哥有為了工資的事情
    ，碰到告訴人時，談到工資的事情，清潔費是另一位委員曾良照交給我的。」（
    詳見本院九十年十二月十二日審判筆錄），而被告所提丁○○簽收清潔費之收據
    上，亦載明六千元清潔費係由曾良照、乙○○於八十八年三月二十六日始交付予
    丁○○，是乙○○確曾拖欠丁○○六千元清潔費，應可認定。衡諸常理，乙○○
    於八十八年二月時，既仍保管公基金達二萬三千五百七十六元，則用以支付丁○○之清潔費六千元，理應綽綽有餘，並無理由拖欠不付。詎其竟向丁○○陳稱不
    方便付款，且於拖欠一個月後，經丁○○及其兄向乙○○索討，始由另一管理委
    員曾良照付款予丁○○，客觀上已足令該棟住戶懷疑其保管之公基金去向不明，
    可能遭保管基金之乙○○侵占，從而被告基於此種懷疑，透過合法之司法途逕請
    求判明是非曲直，尚難謂其當時有使告訴人受刑事處分之意圖。（二）、另就侵
    占工程藍圖部分，前開八十九年偵字第七六五三號不起訴處分書已認定「建築設
    計藍圖五四二張，因先前無處保管，是以交被告（即乙○○）保管」，可知乙○○確曾佔有建築藍圖一段期間，始將之歸還委員會，故被告稱乙○○佔有工程藍
    圖，即非出於虛構。況被告如欲虛構事實誣陷乙○○，則逕可隱匿乙○○已歸還
    工程藍圖之事實，但查被告所提之檢舉函，卻表明乙○○已歸還工程藍圖，由此
    可見被告應無虛構事實誣陷乙○○之犯意甚明。（三）、再觀諸卷附本院八十八
    年度易字第二四０五號判決，其內載明該案被告林君英被訴竊占坐落於臺中市○○路○段五六六之五號十二樓之三之文心國宅一戶，林君英於本院該案審理時辯
    稱文心國宅Ａ區管理委員會並無處可供使用，其即以該戶供管委會使用，有曾任
    該區管委會主任委員黃亦昉、陳宗義及委員乙○○可為證明。經本院調閱上開八
    十八年度易字第二四０五號刑事卷宗，查知黃亦昉、乙○○均於八十八年九月二
    十八日就上開案件到庭證言，黃亦昉證稱：「（林君英買在臺中市○○路○段五
    六六之五號十二樓之三一事，你是否知道？）他是十二樓之一。我們是在十二樓
    之三辦公。我有徵詢國宅局長同意，先找一間空屋充作辦公處所。」；乙○○則
    證稱：「因沒地方辦公，我們就去找國宅局要。」、「（你有無到十二樓之三開
    過會？）有。當時都用站的，沒有椅子。」、「我要強調的是，社區本來就該有
    辦公場所，林君英是先繳了十萬訂金，提出供公用，不是他私人使用。他沒有竊
    佔。」，另陳宗義則於八十八年十二月二日就前開案件到庭證言，證稱：「（你
    住進去過有無去開過住戶大會？）有去旁聽。有去過十二樓之三。」，綜觀黃亦
    昉等三人以曾任管理委員會主委或委員之身分在本院所為之證言，雖證言內容不
    盡相同，然渠等本意均在附和林君英之辯詞，證明林君英所竊佔之前揭文心國宅
    係經臺中市政府同意供管理委員會使用，應屬無訛。然查林君英所竊佔之國宅確
    實未經臺中市政府同意供管理委員會使用，已經本院八十八年度易字第二四０五
    號判決（後經撤回上訴）確認在案，黃亦昉、陳宗義及乙○○既曾參與過管理委
    員會之事務，當無不知林君英竊佔之國宅是否曾經臺中市政府同意供管理委員會
    使用，詎渠等竟於本院為迴護林君英之前開證言，自足使被告懷疑渠三人有偽證
    之行為，並對渠三人提出偽證之告發。其中黃亦昉並因此經提起公訴由本院八十
    九年訴字第二七六六號及臺灣高等法院臺中分院以九十年度上訴字第三三六號判
    決有罪確定在案，此有本院八十九年訴字第二七六六號及臺灣高等法院臺中分院
    以九十年度上訴字第三三六號刑事判決附可稽。又另經本院質之證人即同社區住
    戶甲○○於本院審理時亦到庭結證稱：「有。但我不知道他掛多久，八十七年三
    月時，我有看到他有掛招牌，但是，是掛在他屋子裡面辦公室正中間的牆壁，外
    面有沒有掛招牌，我不清楚（問：林君英於臺中市○○路○段五六六之五號十二
    樓之三房屋有無掛中臺土地代書事務所招牌？）」；「有辦公設備，桌子很多張
    ，他的工作人員我知道是有二個小姐，但晚上去開會時，他們都不在。晚上去開
    會時，都只有林君英在及其他的住戶，他的職員都不在場（問：林君英在右開房
    屋有無遷入辦公設備，並僱請二名職員？）」；「他的職員不可能是管委會所僱
    請的，因為林君英在管委會並沒有擔任任何的職務，所以他們不可能受僱於管委
    會（問：又若有僱請二名職員，則該二名職員是受管委會所僱請？）」等語（詳
    見本院九十一年四月十五日審判筆錄）。均足見被告丙○○所為之告發，實有所
    據，而非全然出於虛構無誤。雖陳宗義、乙○○偽證部分經檢察官以八十九年度
    偵字第一三五六九號不起訴處分確定，但參照前開最高法院二十年上字第二五三
    號、二十年上字第七一七號、二十年上字第三０七號及五十九臺上字五八一號判
    例之意旨，被告係誤認事實，以為陳宗義、乙○○涉有偽證嫌疑，雖其所告經不
    起訴處分，但尚難據此即認其有誣告之故意，自非可遽指為誣告。綜上諸情，本
    件被告既無意圖使他人受刑事處分虛構事實而向該管公務員申告，且其所指訴之
    事實，雖不能證明係屬實在，然而在積極方面亦無他證據足以證明被告確係故意
    虛構事實，核與刑法第一百六十九條第一項之誣告罪之構成要件尚有未合，自不
    得僅憑告訴人乙○○片面之指訴即認被告丙○○有何連續涉犯如公訴人所指訴之
    誣告犯行。此外，復查無其他積極證據足資證明被告丙○○有何意圖使告訴人乙○○受刑事處分，而向該管公務員誣告之犯行，不能證明被告丙○○犯罪，揆諸
    首揭說明，自應諭知被告丙○○為無罪之判決，以免冤抑。
據上論斷，應依刑事訴訟法第三百零一條第一項，判決如主文。
本案經檢察官張溢金到庭執行職務。
中      華      民      國      九十一      年    四    月    二十九    日
                                臺灣臺中地方法院刑事第六庭
                                    法  官  許  旭  聖
右正本證明與原本無異。
如不服本判決，應於判決送達後十日內向本院提出上訴狀（應附繕本），上訴於
臺灣高等法院臺中分院。
                                    書記官
中      華      民      國      九十一      年    四    月    二十九    日
